【裁判字號】    99,聲判,12
【裁判日期】    990326
【裁判案由】    聲請交付審判
【裁判全文】
臺灣桃園地方法院刑事裁定              99年度聲判字第12號
聲  請  人  甲○○
代  理  人  謝志嘉 律師
被      告  戊○○
            丁○○
            乙○○
            丙○○
上列聲請人即告訴人因被告等詐欺案件，不服臺灣高等法院檢察
署檢察長中華民國99年1 月28日99年度上聲議字第978 號駁回聲
請再議之處分（原不起訴處分案號：臺灣桃園地方法院檢察署98
年度偵字第13676號），聲請交付審判，本院裁定如下：
    主    文
聲請駁回。
    理    由
一、本件交付審判意旨略以：(一)被告戊○○於民國96年5 月底，
    率同被告丁○○、丙○○及乙○○等人至桃園縣蘆竹鄉○○
    村○○路229 號2 樓之1 ，邀約聲請人投資，分別在臺灣設
    立「森美國際實業有限公司」（下稱森美公司），及在大陸
    東莞市成立「廣弘貿易有限公司」（下稱廣弘公司，聲請人
    誤繕為廣弘皮革貿易股份有限公司），並設置工廠，經營皮
    料加工及買賣。原係約定由股東張儷芬負責管理該公司財務
    ，並保管公司帳簿及印章，惟待聲請人與張儷芬於96年7 月
    23日先後從日盛銀行匯入國泰世華銀行森美公司新臺幣（下
    同）84萬元，從彰化銀行匯入國泰世華銀行丙○○帳戶216
    萬元，及於同年10月15日，另行匯入國泰世華銀行丙○○帳
    戶150 萬元。被告等人於96年7 月31日辦理公司設立登記後
    ，並未將公司帳戶大小印章交與張儷芬保管，致公司銀行帳
    戶，形同虛設。被告戊○○與丁○○係父子關係，且係本案
    主謀，除曾出席在臺灣公司與大陸東莞海悅酒店所召開的招
    商、籌設及森美公司股東會外，且在公司要求增資的股東會
    中，亦有出席。又被告丙○○為丁○○之妻，從邀約集資開
    辦森美公司，開設銀行帳戶，舉行公司成立會議，股東會議
    等，無論任何大小事務均有參與，且為會議紀錄人等事實，
    不惟有會議紀錄可憑。被告丁○○對外佯稱，森美公司因營
    運虧損，資金不足，而結束營運後，旋即以積欠被告戊○○
    借款未予清償為由，私相授受，將公司生財器具等，悉數讓
    與其父即被告戊○○承受，而其妻即被告丙○○亦趁機將聲
    請人及其他股東投資匯入國泰世華銀行丙○○帳戶之資金領
    取一空。被告戊○○既有匯入出資款項至森美公司帳戶，又
    何以辦理公司登記時，竟未有辦理股東登記，並載明其出資
    金額。嗣反而以公司債權人自居，並與其子即被告丁○○勾
    結，將公司生財設備攫為己有，足證被告丁○○、戊○○、
    丙○○自始即係與被告乙○○相互勾結，共同意圖為自己不
    法所有，而設計詐騙，使聲請人暨股東張儷芬等人，陷於錯
    誤，將財物交付。(二)聲請人遭被告戊○○等人詐騙，陷於錯
    誤，而交付彼等投資款共計為300 萬元（即先行投資150 萬
    元，旋經彼等要求增資，再投資150 萬元）。嗣被告丁○○
    等再次要求聲請人增資，為聲請人所拒絕，乃改為向聲請人
    借款100 萬元，此借款雖經被告丁○○清償完畢，惟前述投
    資款共計300 萬元，則迄今分文未予返還。臺灣高等法院檢
    察署駁回再議處分書記載略謂：「... 原不起訴處分書，雖
    將清償借款誤認為清償股份。然被告丁○○確實有向聲請人
    清償，益徵其無詐欺情事」云云，然被告丁○○以皮料抵債
    暨所謂向戊○○借款清償者，乃係其另向聲請人借款之100
    萬元債務，與應返還聲請人之投資款300 萬元，毫不相干。
    又憑何謂其確曾清償聲請人之借款100 萬元，即益徵其設局
    騙取聲請人與其他股東投資之股份，無詐欺之情事？更何況
    依森美國際實業有限公司章程，第16條記載「本公司盈餘虧
    損，按照各股東出資比例分派之」。茲被告丁○○，身為該
    公司執行業務之董事，既未據提出公司盈虧之決算書表，並
    依據公司虧損之實際情況，按各股東出資之比例予以分派，
    更豈能將聲請人投資之全部股份，佯以公司資金周轉困難，
    無法繼續營業為由，而分文不予返還，且檢察官未經傳訊證
    人即股東張儷芬、劉昭明等人，予以深入查證，誤以短期借
    貸合約暨張儷芬出具收回借款之收據... 等，資為認定被告
    丁○○等業經清償聲請人全部股份之依據，而對其予以不起
    訴處分。(三)聲請人等（應為被告等之誤繕）投資已1 年，而
    工廠仍為領取執照，且向聲請人訂購之原料，於97年1 月進
    入共同投資之大陸廣弘公司工廠後，被告丁○○、乙○○等
    人，於97年2 月開工，竟僅有加工2,000 多呎之成品出售，
    而其餘原料則未繼續加工製成成品，即予以變賣出售，得款
    花用殆盡。被告丁○○身為公司負責人，既未曾就公司財物
    虧損之情形，召集股東開會，提出報告，亦未於公司宣告倒
    閉後予以清算，並提出結算書以資交代，即徒託空言，以公
    司營運虧損為由，拒不返還股東投資金額。(四)森美公司與大
    陸廣弘公司成立後，究竟各為若干？經營未達半年，盈虧又
    究多少？不惟均未據列舉具體數據以實其說，且從未將有關
    收支憑證提供各股東確認以辦別其真偽。又被告丁○○與戊○○為父子，伊以公司名義向被告戊○○借貸鉅款，事先既
    未徵求股東同意，且又無目睹證人或其他憑證，足以證明被
    告戊○○確有借款給公司，及其借給公司之款項確係用於公
    司業務，現徒憑被告丁○○片面之詞，自難認定被告戊○○
    對公司之債權，確屬真實。又被告等與聲請人等共同設立之
    森美公司及廣弘公司雖非發行股票之公司，惟被告丁○○既
    身為各該公司之負責人，對於將公司之全部財產讓與他人即
    戊○○，比照公司法第185 條第1 項規定第2 款自應召開股
    東會告知大部分股東，始稱允洽。檢察官於偵查時對於被告
    等不利之事項，未能善盡調查之能事，致認事採證，顯有諸
    多違誤等語。
二、按告訴人不服上級法院檢察署檢察長或檢察總長認再議為無
    理由而駁回之處分者，得於接受處分書後十日內委任律師提
    出理由狀，向該管第一審法院聲請交付審判；法院認交付審
    判之聲請不合法或無理由者，應駁回之，刑事訴訟法第258
    條之1 、第258 條之3 第2 項前段，分別定有明文。次按91
    年1月17日三讀通過，同年2月8日公布之刑事訴訟法第258條
    之1係參考德國刑事訴訟法第172條第2項之規定及日本刑事
    訴訟法第262條准起訴之規定，增訂「聲請法院交付審判制
    度」，告訴人於不服上級檢察署之駁回處分者，得向法院聲
    請交付審判，考其立法目的，無非係為對於檢察官起訴裁量
    之制衡，除貫徹檢察機關內部檢察一體之原則所含有之內部
    監督機制外，另宜有檢察機關以外之監督機制，由法院保有
    最終審查權而介入審查，提供告訴人多一層救濟途徑（刑事
    訴訟法第258條之1立法理由參照），以促使檢察官對於不起
    訴處分為最慎重之篩選，審慎運用其不起訴裁量權。從而，
    本條之適用一方面係強制告訴人先循檢察機關內部之監督機
    制救濟無效果後，始由法院為之；另方面亦促使檢察機關內
    部省視其不起訴處分是否妥當，法院有最終審查權。是交付
    審判之制度雖賦予法院於告訴人交付審判之聲請裁定准否前
    ，可依同法第258條之3第3項規定為「必要之調查」，然法
    院於審查交付審判之聲請有無理由時，應以審酌告訴人所指
    摘不利被告之事證未經檢察機關詳為調查或斟酌，或不起訴
    處分書所載理由違背經驗法則、論理法則及證據法則為限，
    方符本條係為制衡檢察官起訴裁量權之立法意旨，合先敘明
    。
三、程序部分：
(一)、本件聲請人即告訴人以被告戊○○、丁○○、乙○○、丙○○共同涉犯詐欺罪嫌而提出告訴，案經臺灣桃園地方法院檢
    察署檢察官偵查後，於98年10月30日以98年度偵字第13676
    號為不起訴處分；聲請人不服，於法定期間內具狀聲請再議
    ，經臺灣高等法院檢察署檢察長以其再議為無理由，而於99
    年1 月28日以99年度上聲議字第978 號處分書駁回聲請人再
    議之聲請。聲請人於99年2月4日收受前開處分書後，旋於99
    年2月22日委由律師提出刑事交付審判聲請狀，向本院聲請
    交付審判。
(二)、經查，本院審核聲請人之程序要件，符合刑事訴訟法第258
    條之1第1項之規定，有刑事委任狀及刑事聲請交付審判聲請
    狀各1份附卷可參，復經本院依職權調閱臺灣高等法院檢察
    署99年度上聲議字第978號全部卷宗核閱無誤，是本件聲請
    程序係屬適法。
四、實體部分：
(一)、按犯罪事實應依證據認定之，無證據不得認定犯罪事實，刑
    事訴訟法第154 條第2 項定有明文。次按刑事訴訟法上所謂
    認定犯罪事實之證據，係指足以認定被告確有犯罪行為之積
    極證據而言，該項證據自須適合於被告犯罪事實之認定，始
    得採為斷罪資料。如未能發現相當證據，或證據不足以證明
    ，自不能以推測或擬制之方法，以為裁判之基礎。又刑事訴
    訟上證明之資料，無論其為直接或間接證據，均須達於通常
    一般人均不致有所懷疑，而得確信其為真實之程度，始得據
    為有罪之認定，若其關於被告是否犯罪之證明未能達此程度
    ，而有合理性懷疑之存在，致使無法形成有罪之確信，根據
    「罪證有疑，利於被告」之證據法則，即不得遽為不利被告
    之認定，最高法院29年上第3105號、40年台上字第86號、76
    年台上字第4986號分別著有判例意旨可資參照。再刑法第33
    9 條第1 項詐欺取財罪之成立，須行為人主觀上有為自己或
    第三人不法所有之意圖，客觀上係以詐術使人將本人或第三
    人之物交付為構成要件。若其並未施用詐術，或所用方法不
    能認為詐術，或不致使人陷於錯誤，即不構成該罪，最高法
    院46年台上字第260 號判例足資參照。至債務人於債之關係
    成立後，其有未依約定本旨履行者，在社會一般交易經驗上
    常見之原因非一，舉凡因不可歸責於己之事由而不能給付，
    或因合法主張抗辯而拒絕給付，甚至在負債之後另行遲延給
    付，皆有可能，非可盡予推定為自始無意給付之財產犯罪一
    端，若無足可證明其自始意圖不法所有之積極證據，縱就所
    負債務惡意違約不為履行，仍為民事上之問題，要難以單純
    債務不履行之狀態而推測其負債之初已有詐欺之故意。
(二)、本件聲請人據以指訴被告戊○○、丁○○、乙○○、丙○○
    共同涉有詐欺罪嫌之事證，無非係認聲請人所投資被告等人
    成立之森美公司未依承諾將該公司帳戶大小章交由股東張儷
    芬保管，被告丙○○趁機從該帳戶以電腦網路擅自數次將存
    款領取一空，且向聲請人訂購牛皮半成品5 萬呎後，竟僅加
    工2,000 多呎之成品出售，而其餘原料則未繼續加工製成成
    品，即予以變賣出售。又被告丁○○身為森美公司負責人，
    既未曾就公司財物虧損情形召集股東開會，提出報告，亦未
    於公司宣告倒閉後予以清算，並提出結算書，徒以公司營運
    虧損為由，拒不返還股東投資金額云云。經查：
 1、聲請人基於與被告乙○○之情誼，有一定之信任關係，且受
    邀投資營業之皮革加工與聲請人所經營之皮革製造項目有關
    ，認被告乙○○、丁○○等人之籌設公司投資計畫可行，便
    同意被告丁○○、乙○○等人所提議之投資計畫，此為聲請
    人所不否認。嗣被告丁○○、乙○○、聲請人甲○○與張儷
    芬、劉昭明等人於96年8月8日以資本額280萬元共同成立森
    美公司，並由被告丁○○擔任董事，執行業務並代表公司，
    有森美公司設立登記表、森美公司章程及其附件、公司設立
    股東同意書、桃園縣政府營利事業登記證各1 份在卷足憑（
    見臺灣桃園地方法院檢察署97年度他字第3488號卷第6 至10
    、40至42頁），而上開公司實際並無營業，其主要經營係在
    大陸東莞地區，故於大陸東莞地區成立東莞廣弘貿易有限公
    司，登記人為張偉，亦有上開森美公司章程附件可稽。
 2、又被告丁○○、乙○○在大陸地區設立廣弘公司後，即東莞
    市到滘鎮南ㄚ村經濟合作社簽立廠房租賃合同，承租廠房以
    營運皮革加工生產線，且聲請人於實際注入投資款項前，即
    前往大陸廣東省東莞市沙田區查看工廠情形，當時為空廠，
    爾後被告丁○○、乙○○向聲請人購買原料，亦有給付價金
    ，另大陸工廠於97年2月實際開工，就聲請人所提供之第1批
    原料加工百分之10，且出貨2,000多呎，被告丁○○等人有
    提供出貨報表供聲請人查看等情，為聲請人所是認在卷（見
    臺灣桃園地方法院檢察署97年度他字第3488號卷第92、93頁
    ），另觀諸森美公司股東會開會紀錄所示，均有針對該公司
    之營運、業務、資金、財務等狀況做討論，且該等會議，聲
    請人抑或張儷芬皆有參與討論，有96年10月1日、96年11 月
    3日、97年2月22日、97年6月15日、97年7月19日會議紀錄各
    1份在卷可查（見上開偵卷第66至71頁）；復細繹被告丁○○等人所提供之開辦費支出明細、廠房租賃契約、廠房裝修
    工程結算書、東莞市臺威裝飾材料有限公司出具之工程隊帳
    單、家具報價單購置設備費用明細、順發皮革機械設備廠出
    具森美公司購置機器、設備明細證明書、江門市河塘大峰泰
    皮革機械經營部出具森美公司購置機器、設備明細證明書等
    件（見上開偵卷第45至57頁），乃被告丁○○、乙○○等人
    在大陸地區成立之廣弘公司所在廠房及相關機器、設備等證
    明，足徵被告丁○○等人投資成立之森美公司在大陸地區另
    行設廠所轉投資之廣弘公司確實有營運，並進行相關業務，
    並非如聲請人所言，被告丁○○、乙○○等人有何蓄意詐欺
    財物花用之情事。況證諸96年6月15日森美公司會議紀錄之
    記載顯示，聲請人與被告丁○○、乙○○就公司營運財務問
    題提出討論，並無隱瞞情事，難認有何虛構不實投資計畫可
    言。
 3、再者，私經濟行為本具有不確定性及交易風險，基於私法自
    治及市場經濟等原則，欲建立私人間財產上權利、義務關係
    者，實應參酌自身之主、客觀條件、對方之資格、能力、信
    用，及可能損益，並評估其間風險等而為決定，且除有該當
    於詐欺罪構成要件之具體情事得經證明屬實者外，自不能以
    債務人不履行其債務而致債權人蒙受損失，即遽謂該債務人
    犯詐欺罪，否則刑事責任與民事債務不履行責任勢將失其分
    際。聲請人既已自承該投資是其之本行，被告等人做加工，
    如可結合是好事，而我認識余大哥（指被告乙○○）多年，
    往來3 、5 年了，被告乙○○等人應有能力、資金吧，且合
    作當時，被告乙○○等人的工廠很大等語（見上開偵卷第93
    頁），足認該投資乃聲請人與被告乙○○、丁○○間基於相
    當信賴關係所為，被告乙○○、丁○○等人主觀上並未有何
    為自己或第三人不法所有之意圖，客觀上亦未有施用詐術之
    行為甚明，縱聲請人就被告丁○○等人所經營之森美公司、
    廣弘公司不如原先預期，未收回投資成本，甚獲有利益，然
    此僅屬民事糾紛，應另循民事途徑救濟，核與被告張丁○○
    、乙○○等人是否施用詐術無關。是聲請人前開指訴被告丁○○、乙○○等人有何涉犯詐欺罪云云，自非可採。又聲請
    人指稱被告丙○○無論任何森美公司大小事務均有參與等語
    ，縱為屬實，亦難憑此遽認其有何共同詐欺之犯行。
 4、至聲請人指稱被告丁○○將公司全部財產私相授受，讓與其
    父即被告戊○○一節，惟本院遍查全卷，聲請人並未具體提
    出有何其所指訴之證據，且稽之被告戊○○所提出之關於森
    美國際實業有限公司債權解決方案，內容略以：「(一)貴司對
    本人的欠款人民幣442,750 元，新臺幣1,750,000 元。(二)代
    貴司償還對甲○○先生及丁○○先生的欠款。(三)承接貴司的
    債權債務。(四)另付人民幣500,000 元與貴司」等語，係其所
    提出對森美公司的收購計畫，並表明願意代森美公司償還對
    聲請人積欠之款項，承受森美公司之債權債務，實難認被告
    戊○○亦有聲請人所指之詐欺犯行。另聲請人執被告確曾清
    償聲請人之借款100 萬元，與應返還聲請人之投資款300 萬
    元，毫不相干云云，然本件被告丁○○、乙○○等人並無詐
    欺之情事，經本院認定如前，矧依上開96年6 月15日會議紀
    錄顯示，聲請人早已知悉該公司業已呈虧損狀態，則依森美
    公司章程第16條：「本公司盈餘虧損，按照各股東出資比例
    分派之。」之規定，甚商議入股之初，聲請人亦未提出任何
    被告丁○○等人保證獲利之證明，自應上開約定按照出資比
    例分擔虧損，何來償還其投資款之問題，情極明灼。
 5、此外，臺灣桃園地方法院檢察署檢察官98年度偵字第13676
    號不起訴處分書及臺灣高等法院檢察署檢察長99年度上聲議
    字第978號處分書理由中，均已就此部分之卷證資料詳為審
    酌並予以指駁，並無重要事證漏未審酌之處，亦無適用法令
    有何違誤之情，是聲請人空言指摘偵查機關有應調查證據而
    未予調查之違誤云云，實無可採。
五、綜上所悉，聲請人所指被告丁○○、乙○○、戊○○、丙○○涉犯詐欺犯行，原臺灣桃園地方法院檢察署檢察官不起訴
    處分書及臺灣高等法院檢察署檢察長駁回再議處分書中既已
    詳予調查偵查卷內所存證據，並敘明所憑證據及判斷理由，
    且原處分所載證據取捨及事實認定之理由，亦無違背經驗法
    則、論理法則及證據法則之情事，是臺灣桃園地方法院檢察
    署檢察官及臺灣高等法院檢察署檢察長以被告丁○○等人犯
    罪嫌疑不足分別予以不起訴處分及駁回再議之聲請，於法並
    無違誤，聲請人即告訴人猶以上開情詞提起本件交付審判，
    指摘原不起訴處分及駁回再議聲請之理由不當，為無理由，
    應予駁回。
六、依刑事訴訟法第258 條之3第2項前段，裁定如主文。
中    華    民    國    99    年    3     月    26    日
            刑事第十一庭  審判長法  官  蔡榮澤
                                法  官  吳宗航
                                法  官  汪曉君
以上正本證明與原本無異。
不得抗告。
                                書記官  楊晴文
中    華    民    國    99    年    4     月    2    日

司法院資訊處製作；財團法人民間司法改革基金會備份。
